【裁判字號】    89,自緝,40
【裁判日期】    891212
【裁判案由】    侵占等
【裁判全文】
臺灣板橋地方法院刑事判決                          八十九年度自緝字第四號
    自  訴  人  翔順小客車租賃有限公司
    代  表  人  乙○○
    自訴代理人  甲○○
    被      告  丙○○
右列被告因侵占等案件，經自訴人提起自訴，本院判決如左：
    主  文
丙○○無罪。
    理  由
一、自訴意旨略以：被告丙○○與李桂霖二人（李桂霖俟到案後另行審結），於民國
    八十七年三月九日至自訴人公司設於台北縣中和市○○路○段四百六十號之分行
    辦理租車事宜，約定租用車牌號碼ＦＦ－六○一八豐田牌自用小客車一輛，租金
    每日新臺幣（下同）一千四百五十元，租期二日，被告方面先付款二千九百元。
    詎租期屆滿被告二人並未依約還車，亦未與自訴人聯絡，迨同年月二十一日自訴
    人公司接獲某台中當鋪之電話，告以該車已典當十八萬元，造成自訴人公司車輛
    及金錢之損失。被告二人以租車為由，致使自訴人公司陷於錯誤，交付車輛之事
    實，顯然已涉犯刑法第三百三十九條第一項之詐欺取財罪嫌，或同法第三百三十
    五條第一項之侵占罪嫌，爰依法提出自訴。
二、按犯罪事實應依證據認定之，無證據不得推定其犯罪事實；又不能證明被告犯罪
    者，應諭知無罪之判決；刑事訴訟法第一百五十四條、第三百零一條第一項分別
    定有明文。又犯罪事實之認定，應憑真實之證據，倘證據是否真實尚欠明確，自
    難以擬制推測之方法，為其判斷之基礎；而認定犯罪事實之證據係指足以認定被
    告確有犯罪行為之積極證據而言，該項證據自須適合於被告犯罪事實之認定，始
    得採為斷罪資料，最高法院五十三年著有台上字第六五六號、二十九年上字第三
    一○五號判例。且刑事訴訟上證明之資料，無論其為直接或間接證據，均須達於
    通常一般之人均不致有所懷疑，而得確信其為真實之程度，始得據為有罪之認定
    ，若其關於被告是否犯罪之證明未能達此程度，而有合理懷疑之存在，致使無從
    形成有罪之確信，根據「罪證有疑，利於被告」之證據法則，即不得遽為不利被
    告之認定，亦有最高法院七十六年度台上字第四九八六號判例可稽。其以情況證
    據（即間接證據）斷罪時，尤須基於該證據在直接關係上所可證明之他項情況事
    實，本乎推理作用足以確證被告有罪，方為合法，不得徒憑主觀上之推想，將一
    般經驗上有利被告之其他合理情況逕予排除，此觀諸最高法院三十二年上字第六
    十七號判例意旨亦甚彰明。
三、訊據被告丙○○固坦承自自訴人公司處租用上開車牌號碼ＦＦ－六○一八豐田牌
    自用小客車一輛，惟堅詞否認有何詐欺取財、侵占犯行，辯稱：「李桂霖是我朋
    友，從南部來，不是很熟，託我幫忙租車，要回去南部，我就與他一起去租車，
    租車公司要我連帶擔保，我不好拒絕，租車後，車子由李桂霖開走，之後我沒有
    跟他聯絡‧‧‧上面寫是承租人就算是，我當時是因為朋友李桂霖要租車，他台
    北不熟，要我帶他去租，我就找到這家租車行，當時可能是他沒有帶身分證，我
    忘記了，李桂霖說是他老闆的車壞掉，李桂霖當時是住台中，租金是由李桂霖付
    的‧‧‧我是當保證人，我忘記我當時是簽承租人。」等語，經查：
    （一）自訴人公司雖提出車輛租賃契約書一份為證，惟租車人究竟係被告丙○○
          或李桂霖，未據自訴人具體指陳。本件被告辯稱因李桂霖對北部不熟，託
          伊帶同找尋租車，可能是李桂霖沒有帶身分證，伊才以保證之意思，簽約
          為租用人，租車後該車由李桂霖開走，雙方未再聯繫等情，核與共同被告
          李桂霖於本院八十九年度自緝字第一二號八十九年六月十三日訊問期日所
          供：「我是跟我老闆洪皆居來台北做生意，因為車子壞掉，第二天在台中
          中港路租來的車子因為引擎故障壞掉‧‧‧當時我是租車的人，丙○○是
          保證人」相符，且自訴人代理人甲○○到庭就共同被告二人租車經過，亦
          不爭執真正租車人為李桂霖，審酌被告礙於友情代為租車交由李桂霖持用
          ，衡情非無可能，故被告所辯其為保證人，車子由李桂霖開走等情，難謂
          無稽。
    （二）按刑法第三百三十九條第一項之詐欺取財罪，須行為人意圖為自己或他人
          不法之所有，施用詐術使人陷於錯誤而交付財物使能成立；同法第三百三
          十五條第一項之侵占罪，亦以行為人意圖為自己或他人不法之所有，而將
          持有之物，改以所有之意思占有始足當之。而民事法律行為成立債之關係
          者，在債權人與債務人之間，根據一般交易之常態，恆不待對造當事人另
          為表示，當然期待他方依誠信原則履行，不生因他方表示必將履約而陷於
          錯誤之問題，此觀民法第二百十九條規定自明，故以債務不履行之客觀結
          果，推斷違約當事人是否同時涉嫌詐欺、侵占犯罪之情形，除非被告已自
          白具有犯意或有其他積極證據足認被告確係假借民事違約手段從事刑事詐
          欺、侵占行為外，尚不得以違約債務人曾經聲明依約履行，遽指其施行欺
          罔而謀取、侵占不法利益，此為法理之當然。本件被告以保證人之意思簽
          約為租車人，租得前揭車輛後，由李桂霖持用該車，雖逾期未返還自訴人
          車輛，惟於被告丙○○而言，此僅係債務不履行之民事違約問題，迭如前
          述，尚難以此遽謂其必有圖得財產上不法所有之意，況被告已與自訴人達
          成和解，業據自訴代理人於本院八十九年十一月二十八日審理期日陳述明
          確，益徵被告並無為自己不法所有意圖之詐欺犯意，至為灼然。
四、綜上諸情，尚乏明確之積極證據足證被告等涉犯刑法第三百三十九條第一項之詐
    欺取財罪，或同法第三百三十五條第一項之侵占罪。此外，復查無其他積極證據
    足認被告有何詐欺取財、侵占犯行，揆諸前開規定及判例意旨，自應為無罪之諭
    知。
據上論斷，應依刑事訴訟法第三百四十三條、第三百零一條第一項，判決如主文。
中    華    民    國      八十九      年      十二      月    十二      日
                                      臺灣板橋地方法院刑事第三庭
                                          法  官    陳   財   旺
右正本證明與原本無異。
如不服本判決，應於判決送達後十日內，向本院提出上訴狀。
                                          書記官    張   惠   芳
中    華    民    國      八十九      年      十二       月   十三      日


司法院資訊處製作；財團法人民間司法改革基金會備份。
